臺灣臺北地方法院刑事判決　　　　　　 100年度審訴字第19號
公　訴　人　臺灣臺北地方法院檢察署檢察官
被　　　告　盧　章
上列被告因違反商業會計法等案件，經檢察官提起公訴（100 年
度偵字第7271號），被告於準備程序中為有罪之陳述，本院合議
庭裁定改由受命法官獨任以簡式審判程序審理，判決如下：
    主      文
盧章共同連續犯商業會計法第七十一條第一款之填製不實罪，處
有期徒刑肆月，如易科罰金，以銀元參佰元即新臺幣玖佰元折算
壹日，減為有期徒刑貳月，如易科罰金，以銀元參佰元即新臺幣
玖佰元折算壹日。
    事實及理由
一、本案之犯罪事實及證據，除證據部分補充：「被告盧章於本
    院訊問時之自白」外，餘均引用如附件檢察官起訴書之記載
    。
二、本件被告盧章所犯商業會計法等罪，均非為死刑、無期徒刑
    、最輕本刑為3 年以上有期徒刑之罪，或高等法院管轄第一
    審案件，且被告於本院準備程序中，先就被訴事實為有罪之
    陳述，於經告知被告簡式審判程序之旨，並聽取公訴人、被
    告之意見後，由本院合議庭裁定適用簡式審判程序。
三、查被告行為後，刑法業於民國94年2月2日修正公布，並於95
    年7月1日施行。按行為後法律有變更者，適用行為時之法律
    ，但行為後之法律有利於行為人者，適用最有利於行為人之
    法律，現行刑法第2條第1項訂有明文。此條規定乃與刑法第
    1 條罪刑法定主義契合，而貫徹法律禁止溯及既往原則，係
    規範行為後法律變更所生新舊法律比較適用之準據法，是刑
    法第2條本身雖經修正，但刑法第2條既屬適用法律之準據法
    ，本身尚無比較新舊法之問題，應一律適用裁判時之現行刑
    法第2 條規定以決定適用之刑罰法律，先予辨明。又以本次
    刑法修正之比較新舊法，應就罪刑有關之共犯、未遂犯、想
    像競合犯、牽連犯、連續犯、結合犯，以及累犯加重、自首
    減輕暨其他法定加減原因（如身分加減）與加減例等一切情
    形，綜其全部罪刑之結果而為比較，最高法院95年5月23 日
    著有95年度第8次刑庭會議決議可資參照。經查：
  (一)被告行為後，商業會計法於95年5月24 日公布，於同年月26
    日生效。修正前、後之構成要件均相同。但修正前之商業會
    計法第71條之法定刑為：處5 年以下有期徒刑、拘役或科或
    併科新臺幣15萬元以下罰金。而95年5月26日生效之新法第7
    1條之法定刑為：處5年以下有期徒刑、拘役或科或併科新臺
    幣60萬元以下罰金。比較新、舊法之結果，被告行為之舊法
    對被告較為有利。是揆諸前開刑法第2條第1項前段之規定，
    本件自應適用被告行為時之舊法。
  (二)被告行為後，刑法第28條共犯之規定，於94年2月2日修正、
    95年7月1日施行前之規定為：「二人以上共同實施犯罪之行
    為者，皆為正犯」，修正施行後之規定則為：「二人以上共
    同實行犯罪之行為者，皆為正犯」，揆諸本條之修正理由係
    為釐清陰謀共同正犯、預備共同正犯、共謀共同正犯是否合
    乎本條規定之正犯要件。而本案被告共犯之行為，屬實行犯
    罪行為之正犯，則適用修正施行前之刑法第28條規定論擬，
    並無不利於被告。
  (三)刑法第55條關於牽連犯之規定亦業經刪除，是依據現行法，
    被告所犯各罪即應予分論並罰，故經比較新舊法結果，可知
    以適用被告等行為時之法律即修正前刑法第55條牽連犯之規
    定，較有利於被告。
  (四)被告行為後，刑法第56條關於連續犯之規定，業於94年2月2
    日修正刪除，且依刑法施行法第10條之1規定，於95年7月 1
    日生效，修正刪除連續犯規定後，除法理上合於接續犯、包
    括一罪之情形仍可以一罪論外，其餘數犯罪行為之情形，即
    應依刑法第51條規定分論併罰，則依修正後刑法第2條第1項
    規定比較新、舊法結果，舊法第56條連續犯之規定乃將被告
    連續數行為論以一罪，僅得加重其刑至二分之一，自應適用
    較有利於被告之行為時法律即舊法論以連續犯。
  (五)被告於行為時之刑法第41條第1 項前段規定：「犯最重本刑
    為5年以下有期徒刑以下之刑之罪，而受6個月以下有期徒刑
    或拘役之宣告，因身體、教育、職業、家庭之關係或其他正
    當事由，執行顯有困難者，得以1元以上3元以下折算1日，
    易科罰金」，又被告行為時之易科罰金折算標準，修正前罰
    金罰鍰提高標準條例第2 條前段（已廢止）規定，就其原定
    數額提高為100倍折算1日，則本件被告行為時之易科罰金折
    算標準，如以銀元300元折算1日，經折算為新臺幣後，即應
    以新臺幣900元折算為1日。惟95年7月1日修正公布施行之刑
    法第41條第1項前段則規定：「犯最重本刑為5年以下有期徒
    刑以下之刑之罪，而受6 個月以下有期徒刑或拘役之宣告者
    ，得以新臺幣1,000元、2,000元或3,000元折算1日，易科罰
    金」，比較修正前後之易科罰金折算標準，以95年7月1日修
    正公布施行前之規定，較有利於被告，則應依刑法第2條第1
    項前段，適用修正前刑法第41條第1 項前段規定，定被告之
    易科罰金折算標準。
  (六)依上開新舊刑法之各條文規定之情形，經綜合整體比較全部
    罪刑規定之結果，以修正施行前之舊刑法規定，較有利於被
    告；依現行刑法第2條第1項前段所定「從舊從輕」原則，自
    應整體適用被告行為時之法律即修正前之刑法規定論處。
四、按統一發票係營業人依營業稅法規定於銷售貨物或勞務時，
    開立並交付予買受人之交易憑證，足以證明會計事項之經過
    ，應屬商業會計法所稱之會計憑證，且商業會計法第71條第
    1 款以明知為不實之事項，而填製會計憑證之罪，原即含有
    業務上登載不實之本質，應逕論以商業會計法第71條第1 款
    之罪（最高法院87年度台非字第389號、85年度台上字第314
    5號判決參照）。核被告所為，係犯稅捐稽徵法第43條第1項
    之幫助逃漏稅捐罪、修正前商業會計法第71條第1 款之商業
    負責人以明知為不實之事項而填製會計憑證罪。原起訴意旨
    就被告違反商業會計法第71條第1 款部分，漏載係「修正前
    商業會計法」，應予更正。被告與真實姓名年籍不詳之虛設
    行號集團成員間，有犯意聯絡及行為分擔，均為共同正犯。
    被告多次虛偽填製不實會計憑證及幫助逃漏稅捐，時間緊接
    ，所犯構成要件相同之罪名，顯係基於概括犯意為之，應各
    依修正前刑法第56條規定，以連續犯論處，並加重其刑。被
    告所犯上開連續填製不實會計憑證罪及幫助逃漏稅捐罪間，
    有方法、目的之牽連關係，應依修正前刑法第55條規定，從
    一重之連續商業負責人明知不實事項而填製會計憑證罪處斷
    。爰審酌被告素行，其為圖謀私利，與上開共犯填發不實之
    會計憑證，所為影響商業文書之正確性及及社會經濟之正常
    發展，另共犯以虛開統一發票之方式幫助他人逃漏稅捐，造
    成他人逃漏稅捐，影響國家財政收入及賦稅制度之公平性，
    紊亂稅捐稽徵體制，及其所虛偽開立統一發票、幫助逃漏稅
    捐之數額，惟犯後尚能坦承犯行，態度良好，兼衡其犯罪動
    機、目的、手段、生活狀況、品行、智識程度，暨檢察官具
    體求刑等一切情狀，量處如主文所示之刑，及諭知易科罰金
    之折算標準。又中華民國九十六年罪犯減刑條例於96年7 月
    16 日已公布施行，而被告本案犯罪時間在96年4月24日以前
    ，且無不能減刑之事由，合於該條例第2條第1項第3 款之規
    定，依法減輕其宣告刑二分之一，並諭知易科罰金之折算標
    準。
據上論斷，應依刑事訴訟法273條之1第1項、第299 條第1項前段
、第310條之2、第454條第2項，95年5月24 日修正前商業會計法
第71條第1款，稅捐稽徵法第43條第1項，刑法第11 條前段、第2
條第1項前段，修正前（下同）第28條、第56條、第55 條後段、
第41條第1項前段，已廢止罰金罰鍰提高標準條例第2條，現行法
規所定貨幣單位折算新臺幣條例第2 條，中華民國九十六年罪犯
減刑條例第2條第1項第3款、第7條、第9條，判決如主文。
本案經檢察官徐文豪到庭執行職務
中    華    民    國   100    年    9     月    20    日
                  刑事第二十庭    法  官  詹慶堂
以上正本證明與原本無異。
如不服本判決應於收受送達後10日內向本院提出上訴書狀，並應
敘述具體理由；其未敘述上訴理由者，應於上訴期間屆滿後20日
內向本院補提理由書（均須按他造當事人之人數附繕本）「切勿
逕送上級法院」。
                                  書記官  蔡易霖
中    華    民    國   100    年    9     月    20    日
附錄本案所犯法條全文
95年5月24日修正前商業會計法第71條：
商業負責人、主辦及經辦會計人員或依法受託代他人處理會計事
務之人員有下列情事之一者，處5 年以下有期徒刑、拘役或科或
併科新臺幣15萬元以下罰金：
一、以明知為不實之事項，而填製會計憑證或記入帳冊。
二、故意使應保存之會計憑證、會計帳簿報表滅失毀損。
三、偽造或變造會計憑證、會計帳簿報表內容或毀損其頁數。
四、故意遺漏會計事項不為記錄，致使財務報表發生不實之結果
    。
五、其他利用不正當方法，致使會計事項或財務報表發生不實之
    結果。
稅捐稽徵法第43條
（教唆或幫助逃漏稅捐等之處罰）
教唆或幫助犯第 41 條或第 42 條之罪者，處 3 年以下有期徒
刑、拘役或科新台幣 6 萬元以下罰金。
稅務人員、執行業務之律師、會計師或其他合法代理人犯前項之
罪者，加重其刑至二分之一。
稅務稽徵人員違反第 33 條規定者，除觸犯刑法者移送法辦外，
處 1 萬元以上 5 萬元以下罰鍰。